臺灣雲林地方法院民事判決
111年度重訴字第31號
原      告  上海秉銘工控設備有限公司

法定代理人  劉俊清
訴訟代理人  徐仲志律師
            蘭品樺律師
複  代理人  陳彥彣  
被      告  艾亞斯機械有限公司


法定代理人  阮嬌艷
訴訟代理人  李郁霆律師
上列當事人間請求返還價金事件，本院於民國111年12月5日言詞
辯論終結，判決如下：
    主  文
原告之訴及其假執行之聲請均駁回。
訴訟費用由原告負擔。
    事實及理由
壹、程序方面：
  ㈠按臺灣地區人民與大陸地區人民間之民事事件，除本條例另
    有規定外，適用臺灣地區之法律、債之契約依訂約地之規定
    。但當事人另有約定者，從其約定。前項訂約地不明而當事
    人又無約定者，依履行地之規定，履行地不明者，依訴訟地
    或仲裁地之規定、民事法律關係之行為地或事實發生地跨連
    臺灣地區與大陸地區者，以臺灣地區為行為地或事實發生地
    ，臺灣地區與大陸地區人民關係條例第41條第1項、第48條
    、第45條分別定有明文。
　㈡經查，本件訴訟標的為兩造間之買賣（債之契約）關係，兩
    造均不否認本件交易方式為原告委請被告向德國原廠訂購機
    械設備，待貨物運抵臺灣後，再由被告將到貨產品出貨予原
    告之情，是本件民事法律關係之行為地或事實發生地即訂約
    地跨連臺灣地區與大陸地區，揆諸前揭法律規定，應以臺灣
    地區為行為地或事實發生地，準據法自為我國法。
　㈢次按訴狀送達後，原告不得將原訴變更或追加他訴，但擴張
    或減縮應受判決事項之聲明者，不在此限，民事訴訟法第25
    5條第1項第3款定有明文。本件原告起訴請求被告應給付原
    告人民幣（下同）1,599,513元，及自民國109年12月16日起
    至清償日止，按週年利率5%計算之利息，嗣於本院111年7月
    6日審理時就上開法定遲延利息之起算日變更自110年6月11
    日起算，原告上開變更，核屬減縮應受判決事項之聲明，與
    上開規定並無不合，應予准許。　
貳、實體方面：
一、原告起訴主張：
  ㈠原告自106年起與被告基於買賣關係進行合作，合作模式為原
    告請被告向德國倍加福公司（P+F）、德國菲尼克斯公司（P
    HOENIXCONTACT）及德國魏德米勒公司等德國原廠訂購機械
    設備，被告向原告預先收取30%之買賣價金後再向德國原廠
    下訂，待德國原廠貨物運抵臺灣後，原告再支付剩餘之70%
    買賣價金作為尾款，嗣後再由被告將到貨產品出貨予原告。
    惟自110年起，被告改為要求原告預先交付全額貨款後始向
    德國原廠訂貨，陸續要求原告補足下訂貨品之全額貨款，致
    生被告出貨總額少於原告給付之價額情事，截至目前為止尚
    有1,599,513元之落差。
  ㈡自109年12月16日起至110年9月6日止，原告計受領被告給付
    價值總額為2,973,645元之貨物，然原告自109年12月16日至
    110年6月11日止已給付被告貨款5,766,367元，並於109年12
    月16日前，被告對原告尚有已收款未出貨之920,986元，及
    因原告已付款嗣後因故取消之訂單貨款940,295元債務，亦
    應一併計入於109年12月16日後原告已給付被告之貨款中。
    故原告自109年12月16日後至110年9月6日止，共計支付被告
    貨款7,627,648元，扣除原告自被告收取貨物之總價6,028,1
    35元，總計被告未發貨但已收取之買賣價金共計1,599,513
    元(計算式：7,627,648－6,028,135＝1,599,513)，被告未依
    債之本旨而為給付，而有不完全給付之情事，經原告發函詢
    問未見被告有任何說明，足認此係可歸責給付遲延，爰依民
    法第254條、第259條第2款規定提起本件訴訟，並以起訴狀
    送達被告為催告及解除兩造間賣賣契約之意思表示。又兩造
    間買賣契約既經解除不復存在，則被告收受原告1,599,513
    元之貨款，即無法律上原因，原告亦得依民法第179條之規
    定，請求被告返還上開貨款，請鈞院擇一為有利之判決等語
    ，並聲明：
  ⒈被告應給付原告1,599,513元，及自110年6月11日起至清償日
    止，按週年利率5%計算之利息。
  ⒉願供擔保，請准宣告假執行。
  ㈢對被告答辯所為之陳述：
  ⒈由原證7之影片中可知，被告員工「謝侑臻」確實係以通訊軟
    體「微信」、暱稱「0000000000」與原告方聯繫，其傳送之
    客戶訂單截圖照片中確實有被告之合同專用章。另由原證7
    影片時間2分10秒左右，可以看到原告員工將付款資訊照片
    傳至微信群組內，且該付款資訊照片中收款人欄位清楚顯示
    被告公司之英文名稱「AYESMACHINERYCO.,LTD」足徵原證1
    之對話紀錄確實為兩造間聯繫之真實對話紀錄。
  ⒉由原證4之「微信」對話紀錄及原證9之影片可知，「秉銘-20
    20年度銷貨請款入款總表P+F00000000」係被告員工「謝侑
    臻」傳送予原告，並非原告自行製作，故其內所記載已付未
    出貨帳款920,986元係被告自行統計之數字。
  ⒊原告主張訂單取消未退款940,295元部分，係原證11被告客戶
    訂貨單魏德米勒欄所載金額加計所得(計算式：389,975＋314
    ,000＋236,320＝940,295)，而該筆款項原告分別於109年5月2
    1日給付預付款282,089元、其餘款項則於8月27日、31日及9
    月18日分別匯款676637.08元、374218.44元、298,959元給
    付完畢，惟該訂單嗣後取消，被告並未退還，故被告確有積
    欠原告940,295元。
  ⒋原證2第6筆訂單（即單據日期為110年9月6日）之貨款價額確
    實為2,973,645元，此由原證14之客戶發票所載之品項與金
    額皆與上開原證2第6筆訂單相同可證，該筆交易之金額確為
    2,973,645元。又被告所提出之被證1所載單據日期、單價及
    總貨款完全與原證14不符，更遑論未蓋有被告公司之大小章
    ，被告辯稱原證2第6筆訂單之貨款價額應為4,037,205元，
    顯不可採，且由原證33公證資料可知，原證14之發票電子檔
    係被告以電子郵件寄送給原告，該電子郵件末尾之聯絡人員
    即為被告員工「葉芹吟」、「葉庭秀」，顯見原證14之發票
    金額為兩造該次交易真正之金額，被告所提被證1所載金額
    並非真正，原告並否認被告所提被證2出口報單之形式與實
    質真正，此應係被告臨訟杜撰。
  ⒌對於原告所提出之被告發票章、合同章部分，被告於111年7
    月6日開庭時，前後數次更改說詞，反覆不一，顯不可採信
    。原告位於大陸地區，被告位於臺灣地區相距甚遠，因此雙
    方間之商業往來模式一直以來都是被告先製作一份契約放上
    被告之公司合同專用章，以微信方式傳送電子檔予原告，此
    由原證16、17影片中被告員工傳送與原告之報價單等電子檔
    案中已有被告之合同章可證，被告辯稱其沒有這種簡體字加
    上星型符號的印章，實屬卸責之詞。
  ⒍原證2所載貨品單價均為被告之員工「謝侑臻」傳送予原告之
    請款單或到貨清單所載之單價相符，故被告辯稱原證2所載
    貨品單價與事實不符，顯不可採。
  ⒎被告固否認原證1、7、9、16之系爭3人對話群組為兩造間之
    對話，惟原證7影片時間2分10秒左右，可以看到原告將資訊
    照片傳至系爭3人對話群組，該付款資訊照片中收款人欄清
    楚顯示被告之公司英文名字「AYES」，且系爭3人對話群組
    內之成員除暱稱「梦」之原告法定代理人劉俊清外，其他2
    人皆為被告之員工，即暱稱「WIN」之被告員工陳建宏、暱
    稱「AYES-謝小姐」其QQ號碼為「0000000000」之被告員工
    謝侑臻，被告空言否認，並無理由。又被告否認原證4、原
    證5之形式上真正，然觀原證9、原證10、原證20可知，原證
    4、原證5之EXCEL檔案皆係由被告員工謝侑臻寄送予原告。
    又被告雖否認原證11「秉銘合同2020.04.23菲尼克斯、魏德
    米勒合同」，然原證11係暱稱「WIN」之被告員工陳建宏傳
    送EXCEL檔案予原告，故上開電子檔均為被告所製作，被告
    空言否認並不可採。
二、被告則以：
  ㈠兩造間確有如原告所述之買賣合作方式，惟被告並未積欠原
    告任何溢收貨款，反係原告積欠被告4,037,205元之貨款尚
    未給付。實際上，原告為節省進口關稅，遂自行刻製被告印
    章，多次以被告名義製作金額低於實際貨款金額之發票以欺
    騙中國大陸地區海關藉以逃漏稅，故原告所持有或自行製作
    之發票、訂貨單，其單價均比實際金額低，對比原告提出之
    110年9月6日客戶訂貨單所載之價額，及被告所提出之110年
    8月27日之發票所載金額可知，二者品項完全一致，惟金額
    落差達1,063,560元(計算式：4,037,205－2,973,645＝1,063,
    560)，原告係故意以金額低報之發票營造被告溢收貨款之假
    象而提起本件訴訟。故原告所提出之訂貨單、發票恐與實際
    金額不符，其提出之清單亦與事實有悖，被告均爭執其形式
    真正。
  ㈡關於原告提出之原證2第6筆訂單部分，被告為出貨予原告，
    被告須支付供應商豐荃企業股份有限公司（下稱豐荃公司）
    之費用為新臺幣17,397,555元，有豐荃公司之出貨單、發票
    可證，顯然被告就此訂單之成本至少為新臺幣17,397,555元
    ，換算人民幣即為4,037,205元,被告不可能以2,973,645元
    之價格轉售予原告。另該筆訂單之出貨方式與過去兩造訂單
    不同，兩造其他訂單均係以空運方式運送至上海，而此筆訂
    單因數量龐大，若以空運方式運送其運費成本較高，故原告
    要求以海運、以貨櫃方式自基隆港運送至上海港，因海運風
    險較高，故依實務運送慣例，被告提出之發票附註成交方式
    為FOBKEELUNG，意即賣方即被告於起運地基隆港裝貨，當貨
    物越過船舷時，貨物毀損、滅失之危險負擔即由買方即原告
    負擔，反之，原告提出第原證2第6筆訂單之成交方式卻記載
    FOBSHANGHAI，顯不符合海運慣例，足證該筆訂單之實際交
    易金額應非2,973,645元，故原告實仍積欠被告貨款4,037,2
    05元尚未給付。
  ㈢原告主張兩造間尚有歷史欠款920,986元等語，原告否認之，
    並否認原告提出作為證據之原證4之「微信對話紀錄」、「
    秉銘-2020年度銷貨請款總表」之形式及實質真正。
  ㈣原告主張兩造間尚有940,295元之訂單取消未退款部分，被告
    否認原告提出之原證11訂貨單之形式真正，且該訂貨單僅有
    被告之用印（亦否認該用印之真正），並無原告之公司用印
    ，此與原告提出之原證2訂貨單迥然不同，難認係確實存在
    之訂單。甚且，原告所主張之付款日期、金額均與原證13之
    3筆應收帳款請款單所載金額不同，難以勾稽原告究竟係給
    付何筆訂單、品項之貨款。另依原證13被告3筆請款單總金
    額為4,873,258.21元，但原告所主張之匯款金額加總僅2,45
    0,935.93元，二者相減後仍短少貨款2,422,322.28元，遠逾
    原告主張之魏德米勒貨款940,295元，難認被告有溢收原告
    貨款之情形存在。
  ㈤原告主張以起訴狀繕本送達作為催告被告給付1,599,513元貨
    物之意思表示等語，縱原告所述為真，原告理應提出該價格
    1,599,513元，而尚未出貨之德國原廠機械設備「品項」為
    何？以及究竟係何筆訂單有所缺漏？據以指明應出貨何產品
    給原告。但原告僅空泛主張被告應給付伊價值1,599,513元
    之貨品，亦足徵原告本件主張顯非可採。
  ㈥證據能力部分，被告就原告所提原證1「兩造2020年12月14日
    對話紀錄」及「被告所出具之客戶出貨單」、原證4「2020
    年度銷貨請款入款總表」、原證5「秉銘-菲尼克斯2021/2/2
    7預計到貨款請款清單」、原證7「原證1之對話紀錄之影片
    」、原證9「原證4對話紀錄之影片」、原證10「倍加福預訂
    到貨請款單00000000及對話紀錄影片」、原證11「秉銘合同
    2020.04.23菲尼克斯、魏德米勒」、原證12「通訊軟體微信
    之對話紀錄」、原證16「被告之員工暱稱0000000000以微信
    傳送電子檔載有被告公司之合同專用章影片」、原證17「被
    告於2021年8月24日以微信傳送電子檔載有被告公司之合同
    專用章影片」均爭執形式、實質真正。至原證2部分則爭執
    形式真正，惟不爭執其內所載品項、數量等語，資為抗辯，
    並聲明：
  ⒈原告之訴駁回。
  ⒉如受不利判決，願供擔保請准宣告免於假執行。
三、兩造不爭執之事實：
  ㈠兩造間有關於機械設備之買賣契約，方式為原告向被告提出
    關於德國倍加福公司、德國菲尼克斯公司、德國魏德米勒公
    司之機械設備訂單，由被告收到原告之訂單後，再向國內之
    前述德國原廠代理商訂購原告所需之機械設備，再出貨至中
    國大陸予原告。
  ㈡兩造間訂有如原證2第2筆至第6筆所示品項、數量之買賣契約
    (僅就單價、總計金額部分有爭執)。
  ㈢被告曾收受原告給付如原證3所示扣款通知書所載金額。
  ㈣卷附QQ信箱之電子郵件形式上真正不爭執。
  ㈤QQ信箱之電子郵件其上代號杏賜、微信代號梦為原告之法定
    代理人。
  ㈥被告副總經理陳建宏之gmail網址為彥霖joechen0000000il.c
    om、微信代號WIN。
  ㈦ayes-謝小姐、德國助理，QQ號碼0000000000為被告前員工謝
    侑臻。
  ㈧國貿葉小姐為被告之國貿組長葉庭秀、財物組長係葉芹吟，
    該2人均已離職。
四、本件兩造所爭執之處，應在於：原告以被告給付遲延1,599,
    513元之德國原廠貨品，而以起訴狀繕本送達催告被告於7日
    內履行，豈知被告逾期未履行為由，主張解除兩造間買賣契
    約，並依民法第259條第2款、第179條後段、第181條規定，
    請求被告返還其溢付之買賣價金1,599,513元，有無理由？
    茲論述如下：
　㈠按給付無確定期限者，債務人於債權人得請求給付時，經其
    催告而未為給付，自受催告時起，負遲延責任。其經債權人
    起訴而送達訴狀，或依督促程序送達支付命令，或為其他相
    類之行為者，與催告有同一之效力、前項催告定有期限者，
    債務人自期限屆滿時起負遲延責任、契約當事人之一方遲延
    給付者，他方當事人得定相當期限催告其履行，如於期限內
    不履行時，得解除其契約，民法第229條第2項、第3項、第2
    54條定有明文。次按在給付無確定期限之情形，須契約當事
    人之一方遲延給付，經他方當事人定相當期限，催告其履行
    而不履行，始得解除契約；非謂一方遲延給付，他方即得逕
    行解除契約（最高法院110年度台上字第1891號判決意旨參
    照）。復按所謂催告係債權人請求債務人就特定債權為給付
    之意思通知，得準用民法關於意思表示之規定，又意思表示
    ，係指表意人將企圖發生一定私法效果之意思，表示於外部
    之行為而言。是催告自應使債務人知悉債權人請求給付之債
    權內容，始能生催告之效力。又按催告為債權人請求給付之
    意思通知，得於訴訟上或訴訟外為之，雖不拘泥於形式，但
    應明白、確實，以使受催告之債務人能明確知悉催告之內容
    ，而得為履行，始得謂為合法之催告。若債權人之催告內容
    模糊不明，使債務人無法明確知悉，而無從依催告內容為履
    行時，即不得認為已有合法之催告。
　㈡經查，本件縱使原告主張其溢付貨款1,599,513元予被告，被
    告有不完全給付及給付遲延之情為真實，惟原告係以起訴狀
    繕本送達被告為催告履行，及逾期不履行即解除兩造間賣賣
    契約之意思表示，而依起訴狀所載：「復查原告已無意與被
    告繼續合作，故以本起訴狀對被告遲延給付之情事作為催告
    之(誤繕為知)意思表示行使，催告被告應於起訴狀繕本送達
    7日內給付價格總額1,599,513元之德國原廠貨品，如被告未
    遵期履行，即併以本起訴狀依民法第254條之規定解除兩造
    間之買賣契約。並於解除買賣契約後，依民法第259條第2款
    規定提起本訴…」，由此被告僅足得知原告係催告其於起訴
    狀繕本送達7日內履行給付價格總額1,599,513元之德國原廠
    貨品予原告之義務而已。然兩造間之買賣契約標的為德國倍
    加福公司（P+F）、德國菲尼克斯公司（PHOENIXCONTACT）
    及德國魏德米勒公司之德國原廠訂購機械設備，為兩造所不
    爭執，即使如原告所稱其溢付貨款之買賣契約標的亦為德國
    倍加福公司（P+F）、德國魏德米勒公司之德國原廠訂購機
    械設備，而依原告起訴狀催告內容所載，僅泛稱被告應於起
    訴狀繕本送達7日內給付價格總額1,599,513元之德國原廠貨
    品予原告，並未指明原告催告被告履約之給付義務之內容（
    廠牌、品名、數量等）為何，其催告之標的欠缺確定性，依
    上開說明，自難認已生催告之效力。原告起訴狀既不生催告
    之效力，則原告嗣再以被告未於起訴狀繕本送達7日內履行
    上開給付義務所為解除兩造間之買賣契約之意思表示，自亦
    不生解除兩造間之買賣契約之效力，故原告依民法第259條
    第2款規定請求被告給付其1,599,513元，及自110年6月11日
    起至清償日止，按週年利率5%計算之利息，為無理由，應予
    駁回。
　㈢再按無法律上之原因而受利益，致他人受損害者，應返還其
    利益。雖有法律上之原因，而其後已不存在者，亦同，民法
    第179條定有明文。是不當得利返還請求權，須以當事人間
    之財產損益變動，即一方受財產上之利益，致他方受財產上
    之損害，無法律上之原因，為其成立要件。原告復主張依民
    法第179條規定，請求被告返還其溢付之貨款等語，惟原告
    並未合法解除兩造間之買賣契約，已如上述，則縱被告有原
    告所稱受有1,599,513元之利益，亦係基於兩造間之買賣契
    約所為之受領，自無不當得利之可言，則原告依民法第179
    條規定，請求被告返還其溢付之貨款1,599,513元，即屬無
    據，不應准許。
五、從而，原告主張依民法第254條、第259條第2款、第179條規
    定，請求被告給付其1,599,513元，及自110年6月11日起至
    清償日止，按週年利率5%計算之利息，為無理由，應予駁回
    ，其假執行之聲請亦失所附麗，爰併駁回之。
六、本件事證已臻明確，兩造其餘攻擊防禦方法及舉證，核與本
    件判決結果不生影響，爰不另一一論述，併予敘明。
七、訴訟費用負擔之依據：民事訴訟法第78條。 
中　　華　　民　　國　 111 　年　　12　　月　　19 　　日
                  民事第二庭    法  官  陳秋如
　　　　　　　　　
以上正本係照原本作成。
如對本判決上訴，須於判決送達後20日內向本院提出上訴狀（需
附繕本）。如委任律師提起上訴者，應一併繳納上訴審裁判費。
中　　華　　民　　國　 111 　年　　12　　月　　19 　　日
                                書記官　林家莉